臺灣高等法院民事判決　　　　　　　　 94年度家上字第129號
上　訴　人　　丙○○
　　　　　　　　　　　　　6號4樓
訴訟代理人　　廖振洲律師
被上訴人　　　乙○○
兼法定代理人　甲　○
當事人間確認親子關係不存在事件，上訴人對於中華民國94年4
月14日臺灣板橋地方法院94年度親字第44號第一審判決提起上訴
，本院於94年10月4日言詞辯論終結，判決如下：
    主      文
上訴駁回。
第二審訴訟費用由上訴人負擔。
    事實及理由
壹、程序方面
    本件被上訴人經合法通知，未於言詞辯論期日到場，核無民
    事訴訟法第 386條各款所列情形，爰依上訴人之聲請，由其
    一造辯論而為判決。
貳、實體方面
一、上訴人起訴主張：伊與被上訴人甲○於民國91年 1月28日結
    婚，目前婚姻關係仍存續中。被上訴人甲○於92年 5月14日
    產下次女即另被上訴人乙○○，惟經伊委請國泰綜合醫院代
    為鑑定結果，認伊與被上訴人乙○○之13個基因座中有 5個
    基因座顯示為排除親子關係，伊始知悉被上訴人乙○○並非
    伊之親生子女。又依民法1063條第 2項規定提起否認子女之
    訴者，應自知悉「妻非自夫受胎」之時起算一年內提起，而
    伊於94年 2月23日知悉被上訴人乙○○非伊婚生女之事實後
    隨即提起本件訴訟，並未超過一年期間。何況就親子身分關
    係，本得隨時提起確認之訴，故伊提起本件確認親子關係不
    存在之訴，自無超過一年期間之問題，爰依民法第1063條、
    民事訴訟法第247 條規定提起本件訴訟，求為命確認被上訴
    人乙○○非上訴人與被上訴人甲○之婚生女之判決。
二、被上訴人於原審及本院審理時皆未到場，亦未提出任何答辯
    。
三、原審為上訴人敗訴之判決，上訴人不服，提起上訴，其上訴
    聲明：(一)原判決廢棄。(二)確認被上訴人乙○○非上訴人與被
    上訴人甲○之婚生女。被上訴人未於言詞辯論期日到場，亦
    未提出書狀為任何聲明或陳述。
四、按妻之受胎，係在婚姻關係存續中者，推定其所生子女為婚
    生子女。前項推定，如夫妻之一方能證明妻非自夫受胎者，
    得提起否認之訴；但應於知悉子女出生之日起，一年內為之
    ，民法第1063條定有明文。查本件上訴人與被上訴人甲○於
    91 年1月28日結婚，而被上訴人甲○所生之女即另被上訴人
    乙○○為92年5 月14日出生，此有兩造戶籍謄本在卷足稽（
    見原審卷第6頁至7頁 )；依被上訴人乙○○出生之日回溯第
    181日起至第302日止之受胎期間，為上訴人與被上訴人甲○
    婚姻關係存續期間，故被上訴人乙○○依法推定為上訴人與
    被上訴人甲○之婚生子女，要無庸疑。而上訴人於92年5 月
    14日即被上訴人乙○○出生當日即知悉其出生之事實，業據
    上訴人訴訟代理人陳稱在卷 (見原審卷第20頁 )，則上訴人
    遲至94年3 月16日始提起本件否認子女之訴，顯已逾一年之
    除斥期間，依法即不得再否認被上訴人乙○○之婚生地位。
    雖上訴人主張民法第1063條所謂知悉，係指知悉「妻非自夫
    受胎」而言，而其於94年2 月23日國泰綜合醫院親子鑑定報
    告出爐後，始知悉被上訴人乙○○非其親生之子女，則自斯
    時起算，並未逾一年除斥期間云云，並提出學者戴東雄之見
    解、本院90年家上字第31號判決及90年11月22日本院暨所屬
    法院90年法律座談會乙說為據。惟查：上開學者之見解僅得
    作為現行法修正方向之立法論，並非現行有效法律之解釋依
    據，自無從據為上訴人有利之認定。又90年11月22日本院暨
    所屬法院90年法律座談會之研討結論係採甲說，即認民法第
    1063條第2 項規定之一年除斥期間應自「知悉子女出生」之
    日起算，並非採乙說所謂之自知悉「妻非自夫受胎」之日起
    算之見解。至於本院90年度家上字第31號判決，係屬承辦法
    官就個案所持之見解，亦無拘束本院之效力。是上訴人主張
    民法第1063條第2 項規定之一年除斥期間應自知悉「妻非自
    夫受胎」之時起算云云，洵無足採。從而，上訴人提起本件
    否認子女之訴，自其知悉被上訴人乙○○出生之92年5 月14
    日起算，已逾一年之除斥期間，依法不得再否認被上訴人乙
    ○○婚生子女之法律地位，至為灼然。
五、又查，上訴人再舉最高法院23年度上字第3973號判例及同院
    62年度第 3次民庭庭推總會決議為據，主張：「確認身分之
    訴」即指「確認親子關係存在或不存在之訴」，而現行法律
    對於確認身分之訴並無除斥期間之規定，本得隨時提起，故
    縱認上訴人提起否認子女之訴已逾除斥期間，上訴人亦得本
    於有即受確認判決之法律上利益，而提起確認親子關係不存
    在之訴訟等語。惟按「須提起否認之訴否認其為婚生子女者
    ，僅限於依民法第1062條及第1063條第1 項推定之婚生子女
    ，此由規定否認子女訴訟之同法第1063條第2 項，明定否認
    對象係同條第1 項推定之婚生子女自明，故對不受上開推定
    之婚生子女否認其為婚生，例如妻之受胎非在婚姻關係存續
    中者，其所生子女即不受民法第1063條第2 項規定應提起否
    認之訴之限制，而得以一般確認親子關係不存在訴訟為之。
    至受推定之婚生子女，則無提起確認親子關係不存在之訴，
    以否認其為婚生之可言。」（最高法院91年台上字第1222號
    裁判要旨參照），可知得以一般確認親子關係不存在訴訟而
    否認婚生關係者，係限於不受婚生推定之子女；至對於受婚
    生推定之子女，即不得提起確認親子關係不存在之訴，以否
    認婚生關係。否則，倘得由夫隨時對受婚生推定之子女提起
    確認親子關係存在或不存在之訴，則民法第1063條第2 項規
    定豈非形同具文。因此，被上訴人乙○○既依法推定為上訴
    人與被上訴人甲○之婚生子女，上訴人自不得提起確認親子
    關係不存在之訴，以否認其間之婚生關係。至於最高法院62
    年第3 次民庭庭推總會議決議及同院23年度上字第3973號判
    例意旨，均係指非受婚生推定之子女經認領後，如有提起確
    認身分之訴之必要，得隨時提起確認親子關係存在或不存在
    之訴，並未肯認對於受婚生推定之子女，亦得隨時提起確認
    之訴。上訴人比附援引，主張其得隨時對於被上訴人乙○○
    提起確認親子關係不存在訴訟云云，委無可採。
六、綜上所述，上訴人對於被上訴人乙○○提起否認子女之訴，
    已逾民法第1063條第 2項規定之一年除斥期間；上訴人亦不
    得提起確認之訴以否認其與被上訴人乙○○間之親子關係，
    是上訴人請求確認被上訴人乙○○非其與被上訴人甲○之婚
    生女，洵無理由，不應准許。原審為上訴人敗訴之判決，並
    無不合。上訴意旨指摘原判決不當，求予廢棄改判，為無理
    由，應予駁回。
七、本件為判決基礎之事證已臻明確，本院經逐一審酌兩造歷審
    所提其餘攻擊、防禦方法，均與前開論斷結果無礙，爰不再
    一一論述，併此敘明。
八、據上論結，本件上訴為無理由，依民事訴訟法第449條第1項
    、第463條、第385條第1項前段、第78條，判決如主文。
中　　華　　民　　國　 94 　年　  10    月　　 18     日
　　　　　　　　　民事第十一庭  　審判長法　官  阮富枝
　　　　　　　　　　　　　　　　        法　官  陳財旺
　　　　　　　　　　　　　　　　        法　官  吳麗惠
正本係照原本作成。
上訴人如不服本判決，應於收受送達後20日內向本院提出上訴書
狀，其未表明上訴理由者，應於提出上訴後20日內向本院補提理
由書狀（均須按他造當事人之人數附繕本）上訴時應提出委任律
師或具有律師資格之人之委任狀；委任有律師資格者，另應附具
律師資格證書及釋明委任人與受任人有民事訴訟法第466條之一
第一項但書或第二項（詳附註）所定關係之釋明文書影本。
中　　華　　民　　國　　94　　年　　10　　月　　19　　日
　　　　　　　　　　　　　　　　　　　　書記官  陶美玲
附註：
民事訴訟法第四百六十六條之一（第一項、第二項）：
對於第二審判決上訴，上訴人應委任律師為訴訟代理人。但上訴
人或其他法定代理人具有律師資格者，不在此限。
上訴人之配偶、三親等內之血親、二親等內之姻親，或上訴人為
法人、中央或地方機關時，其所屬專任人員具有律師資格並經法
院認為適當者，亦得為第三審訴訟代理人。
